【裁判字號】    89,簡上,718
【裁判日期】    900717
【裁判案由】    給付會款
【裁判全文】
臺灣臺北地方法院民事判決  八十九年度簡上字第七一八號
    上  訴  人  甲○○
    被  上訴人  乙○○（即蕭安明）住台北縣新店市○○路一五六巷八十三號一樓
右當事人間請求給付會款事件，上訴人對於中華民國八十九年五月三十日本院新店簡
易庭八十九年度店簡字第七六號第一審判決提起上訴，本院判決如左：
    主  文
上訴駁回。
第二審訴訟費用由上訴人負擔。
    事  實
甲、上訴人方面：
壹、聲明：
一、原判決不利上訴人部分廢棄。
二、被上訴人蕭安明應給付上訴人新台幣捌萬元及自八十九年一月十四日起至清償日
    止，按週年利率百分之五計算之利息。
貳、陳述：除與原審判決書所載者相同茲予引用外，補稱：
一、被上訴人蕭安明與原審共同被告劉玉花係母子，被上訴人與劉玉花參加上訴人召
    集自八十六年七月十日起至八十九年一月十日止，每月十日開標，八十七年一月
    二十五日、七月二十五日、八十八年一月二十五日、七月二十五日各加標一次之
    民間互助會各一會，每會新台幣（下同）一萬元，約定於開標日三日內給付會款
    ，被上訴人於第六會得標，自八十八年七月起未給付死會會款，惟原判決徒以被
    上訴人謂：「未參加此互助會，係其母劉玉花擅以其名義參加」云云卸責之詞，
    遽而為上訴人敗訴之判決。
二、查被上訴人蕭安明確實有參加本案之互助會：
（一）被上訴人與原審共同被告劉玉花黃母子，且共同居住台北縣新店市○○路一五
      六巷八三號一樓。
（二）被上訴人尚未得標前，曾數次以電話詢問其標金多少，被上訴人於原審亦未否
      認打電話標會之事，益足證明。被上訴人確實有參加系爭互助會，事理至明。
      原判決卻謂僅證明被上訴人之關心，並不能推論被上訴人確實有參加上訴人之
      互助會云云，原判決確有違背民事訴訟法第二百八十條第一項之規定。
（三）系爭互助會會員廖鶯於原審時出庭證稱：聽被告之母劉玉花稱被告蕭安明亦參
      加一會，但未看到蕭安明開會」等語，廖鶯與劉玉花均係會員，其對會員之加
      入知之甚詳，惟原判決徒以證人未看到蕭安明開標云云，而為不利於上訴人之
      判決，查民間互助會被上訴人蕭安明由其母劉玉花代為開標，係人之常情，並
      不因非其本人開標即否認加會之事，原判決自有違背論理法則。
三、上訴人收會錢均是與證人一起去收去被上訴人家收，是收二會的會錢，共有收二
    十餘次。每次都是被上訴人拿錢給我，去有時有看到他媽媽劉玉花，被上訴人與
    劉玉花二會均已死會。每次都是我與我先生李正金一起去收會錢。我去收會錢前
    我會先打電話給他。
、證據：援用原審之立證方法，並請求訊問證人李正金。
乙、被上訴人方面：
壹、聲明：駁回上訴。
貳、陳述：除與原審判決書所載者相同茲予引用外，補稱：被上訴人並未參加此互助
    會，上訴人僅以互助會明細表上之姓名，及與劉玉花為母子關係就認定被上訴人
    應當給付死會會款事，不服上訴，請上訴人提出證明此互助會所標得之會款是交
    給何人，有無被上訴人之簽收。又被上訴人與劉玉花雖係母子，但自七十九年起
    即搬出新店，自己一人住在新莊，也在新莊工作、就學（新莊國中夜補校），上
    訴人及證人於審理時出庭作證證稱只是聽到劉玉花所說被上訴人有參加此互助會
    ，並沒有看到被上訴人開標，而由被上訴人之母代為開標，係人之常情，惟如得
    標，會首是否有告知得標之會員，及給付得標之會款之責任？而上訴人自始至終
    從未與被上訴人提過有關互助會之開標情形，及得標會款之流向，由此可證，被
    上訴人並無參加此一互助會。
、證據：援用原審之立證方法外，提出勞工保險卡影本、資格證明書影本。
    理  由
一、上訴人起訴主張：劉玉花與被上訴人蕭安明參加上訴人所召集自八十六年七月十
    日起至八十九年一月十日止，每月十日開標，八十七年一月二十五日、七月二十
    五日、八十八年一月二十五日、七月二十五日，各加標一次之民間互助會，每會
    一萬元，約定應於開標日後三日內給付會款，嗣被上訴人乙○○分別得標後，竟
    自八十八年七月起未給付死會會款，屢催未果，爰依合會關係請求給付會款。被
    上訴人乙○○則以其並未參加此互助會，係其母及被告劉玉花擅以其名義所參加
    等語置辯。
二、查：上訴人主張被上訴人蕭安明參加該互助會一節，固據其提出會單一紙為證，
    惟為被上訴人乙○○所否認，另證人即上訴人之夫李正金於本院經隔離訊問時證
    稱：上訴人是伊太太，有召集一個互助會，被上訴人也有參加，因我每個月均有
    陪我太太去收會錢。被上訴人有打電話說要標會。因被上訴人打電話來是我太太
    接的電話，她告訴我的。我有去收會錢，是被上訴人拿會錢給我太太。被上訴人
    是在開會之前他打過來的。與上訴人去收會錢約有四、五次。每次都是我們夫妻
    二人一起去收的。這四、五次都是被上訴人拿錢給我太太的。被上訴人與他媽媽
    共有二會。這二個會都是死會。因我每次去他都會趕來，有時候去時他已在家中
    ，有時候他自外面趕回來等語，就被上訴人有打電話稱要標會一節，證人李正金
    陳稱係聽自上訴人之陳述，此部分既非證人親自目睹或耳聞，自難逕予採信；且
    證人李正金所證與上訴人一同去被上訴人家中收取會錢次數為四、五次，核與上
    訴人所稱去收會錢之次數二十餘次相去甚遠而互有矛盾之處，足見證人李正金所
    證係附和其妻之詞，自難採遽予採信。再上訴人於原審八十九年五月十六日言詞
    辯論時陳稱：會錢都是他媽媽（指劉玉花）交給我的，得標金也是交給他媽媽，
    他媽媽說得標金是要給他兒子買車子，剛開始時蕭每月都打電話問我標多少，寫
    會單時是他媽媽說他兒子也要來一會等語，於本院又改稱收取會錢時都是被上訴
    人交會錢給上訴人等語，前後所陳亦有矛盾，且查證人廖鶯於原審僅證稱係聽被
    告之母劉立花稱被告亦參加此會，但其並未看到被告蕭安明開標等語，證人廖鶯
    關於被上訴人是否有參與系爭合會，亦僅此一聽聞劉玉花陳述而已，所證自難採
    為被上訴人是否有參加系爭合會之認定。
三、次按當事人主張有利於己之事實者，就其事實有舉證之責任，民事訴訟法第二百
    七十七條定有明文，本件上訴人主張被上訴人參加其合會，已為被上訴人所否認
    ，而證人廖鶯、李正金等人證詞並不足採為被上訴人有參加上訴人合會之證明已
    如前述，而上訴人於原審亦自陳：寫會單時是他媽媽（即劉玉花）說他兒子也要
    來一會等語，並非由被上訴人親自向上訴人為此意思表示，自不能僅憑會單上有
    被告蕭安明之名，即認被告蕭安明有參加系爭互助會之意，按諸前開規定，上訴
    人就其有利於已之事實既不能證明，自難信其主張為真正，從而，上訴人本於合
    會之法律關係，請求被上訴人給付會款捌萬元及自八十九年一月十四日起至清償
    日止，按週年利率百分之五計算之利息，並無理由，應予駁回。從而，原審駁回
    上訴人請求，經核並無不合；上訴意旨指摘原判決不當，求予廢棄改判，不應准
    許，其上訴應予駁回。
據上論結，本件上訴為無理由，依民事訴訟法第四百三十六條之一第三項、第四百四
十九條第一項、第七十八條，判決如主文。
中      華      民      國     九十     年      七      月     十七     日
                            民事第四庭審判長法      官  謝明珠
                                            法      官  黃柄縉
                                            法      官  蔡政哲
右為正本係照原本作成
本件不得上訴
中      華      民      國     九十     年      七      月     十九     日
                                            法院書記官  官碧玲


司法院資訊處製作；財團法人民間司法改革基金會備份。
